臺灣高等法院臺中分院刑事判決
                                 109年度原侵上訴字第10號
上  訴  人
即  被  告  李順川



選任辯護人  張麗琴律師（法扶律師）
上列上訴人即被告因妨害性自主案件，不服臺灣苗栗地方法院10
9年度原侵訴字第4號，中華民國109年9月29日第一審判決（起訴
案號：臺灣苗栗地方檢察署109年度調偵字第173號），提起上訴
，本院判決如下：
    主  文
原判決撤銷。
甲○○成年人故意對少年犯強制罪，累犯，處有期徒刑肆月，如
易科罰金，以新臺幣壹仟元折算壹日。
    事  實
一、甲○○於民國108年10月11日13時56分許，在苗栗縣○○市○○路0
    00號○○商店騎樓前飲酒，代號BH000-A108090（99年0月出生
    ，真實姓名年籍詳卷，下稱A女）原在上開騎樓與其兄弟及
    朋友遊玩，因見甲○○飲酒失態而出言奚落，甲○○聽後一時心
    生不滿，趨前欲對A女加以質問，A女見狀即起身往旁閃躲後
    ，並欲離去現場；甲○○明知A女為未滿14歲之人，竟基於對
    未滿14歲之人以強暴妨害人行使權利之犯意，自A女後方以
    雙手環抱方式強力抱住A女（為時約3秒），以此妨害A女離
    去現場之權利。嗣A女反抗掙脫後，跑入○○商店內向店員吳
    佳姍求助，而悉上情。
二、案經代號BH000-A108090B（A女之母，真實姓名年籍詳卷，
    下稱B女）訴由苗栗縣警察局頭份分局報告臺灣苗栗地方檢
    察署檢察官偵查起訴。
    理  由
壹、程序方面：
    按宣傳品、出版品、廣播、電視、網際網路或其他媒體對下
    列兒童及少年不得報導或記載其姓名或其他足以識別身分之
    資訊：㈠遭受第49條或第56條第1項各款行為。㈡施用毒品、
    非法施用管制藥品或其他有害身心健康之物質。㈢為否認子
    女之訴、收養事件、親權行使、負擔事件或監護權之選定、
    酌定、改定事件之當事人或關係人。㈣為刑事案件、少年保
    護事件之當事人或被害人。行政機關及司法機關所製作必須
    公開之文書，除前項第3款或其他法律特別規定之情形外，
    亦不得揭露足以識別前項兒童及少年身分之資訊。兒童及少
    年福利與權益保障法第69條第1項、第2項定有明文。經查，
    本件被害人A女為未成年之少年，告訴人B女則為A女之母，
    依前揭法律規定，就A女、B女等人之姓名、年籍等足以識別
    身分之資訊，自不得予以揭露。
貳、證據能力方面：
一、按刑事訴訟法第159條之5規定被告以外之人於審判外之陳述
    ，雖不符前4條之規定，而經當事人於審判程序同意作為證
    據，法院審酌該言詞陳述或書面陳述作成時之情況，認為適
    當者，亦得為證據。當事人、代理人或辯護人於法院調查證
    據時，知有第159條第1項不得為證據之情形，而未於言詞辯
    論終結前聲明異議者，視為有前項之同意，其立法意旨在於
    傳聞證據未經當事人之反對詰問予以核實，原則上先予排除
    ，惟若當事人已放棄詰問或未聲明異議，基於證據資料愈豐
    富，愈有助於真實發現之理念，且強化言詞辯論原則，法院
    自可承認該傳聞證據例外擁有證據能力。經查，檢察官、上
    訴人即被告甲○○（下簡稱被告）及其選任辯護人對本院下述
    所引用之證據均表示沒有意見，且迄至言詞辯論終結前亦未
    聲明異議，本院審酌該等證據之取得過程並無瑕疵，與本案
    待證事實間復具有相當之關聯性，以之為本案證據尚無不當
    ，認為得為本案之證據，是依刑事訴訟法第159條之5之規定
    ，均有證據能力。
二、按傳聞法則乃對於被告以外之人於審判外之言詞或書面陳述
    而為之規範，本案判決以下所引用之非供述證據，無刑事訴
    訟法第159條第1項規定傳聞法則之適用，經本院於審理時依
    法踐行調查證據程序，檢察官、被告及其辯護人均不爭執各
    該證據之證據能力，且與本案待證事實具有自然之關聯性，
    亦查無依法應排除其證據能力之情形，依法自得作為證據。
參、實體方面：
一、認定犯罪事實所憑之證據及理由：
  ㈠上揭犯罪事實，業據被告於本院審理時坦承不諱（參本院卷
    第130、131、134頁），核與證人即被害人A女於偵訊、證人
    吳佳姍於警詢、證人即告訴人B女於警詢及偵訊中證述情節
    ，大致相符（參偵卷第31至33、42至47、51至53頁），並經
    本院勘驗現場錄影光碟之勘驗結果可憑（參本院卷第86、87
    頁），復有○○商店內監視器影像翻拍暨現場照片等件在卷可
    稽（參他卷第13、23至27、61至79頁、他卷及偵卷密封卷）
    ；據上足認，被告上開任意性自白與事實相符，堪予採信。
  ㈡綜上，本件事證明確，被告上開犯行，洵堪認定，應依法論
    科。
二、論罪理由：
  ㈠按刑法第304條強制罪所要保護之法益為意思形成自由、意思
    決定自由與意思實現自由，性質上係屬開放性構成要件，範
    圍相當廣闊，欠缺表徵違法性之功能。故在強制罪之犯罪判
    斷，除須審查行為人是否具備強暴、脅迫等手段，與對象是
    否被迫為一定作為或不作為外，尚必須審查行為是否具有實
    質違法性，將不具違法性之構成要件該當行為，排除於強制
    罪處罰範疇之外。而強制行為之違法性乃決定於強制手段與
    強制目的之關係上，亦即以目的與手段關係作為判定是否具
    有違法性之標準，若就強暴脅迫之手段與強制目的兩者彼此
    之關係上，可評價為法律上可非難者，亦即以強制手段而達
    成目的之整體事實，係社會倫理之價值判斷上可責難者，則
    該強制行為即具有違法性。本件被告於飲酒後因遭A女言語
    奚落，竟為質問A女，而於A女起身往旁閃躲後並欲離去現場
    之際，自A女後方以雙手環抱方式抱住A女（為時約3秒），
    以此妨害A女離去現場，顯然具有法律上可非難性，而為強
    制行為無疑。
  ㈡刑法總則之加重，係概括性規定，所有罪名均一體適用；刑
    法分則之加重，係就犯罪類型變更之個別犯罪行為予以加重
    ，成為另一獨立之罪名。兒童及少年福利與權益保障法第00
    0條第1項前段所定：「成年人教唆、幫助或利用兒童及少年
    犯罪或與之共同實施犯罪或故意對其犯罪者，加重其刑至二
    分之一」，其中成年人教唆、幫助或利用兒童及少年犯罪或
    與之共同實施（實行）犯罪之加重，並非對於個別特定之行
    為而為加重處罰，其加重係概括性之規定，對一切犯罪皆有
    其適用，自屬刑法總則加重之性質；至故意對兒童及少年犯
    罪之加重，係對被害人為兒童及少年之特殊要件予以加重處
    罰，乃就犯罪類型變更之個別犯罪行為予以加重，始屬刑法
    分則加重之性質（最高法院99年度台上字第1128號判決要旨
    參照）。
  ㈢被告行為後，刑法第304條已於108年12月25日修正公布，同
    月27日生效施行，修正後之規定僅係依刑法施行法第1條之1
    第2項前段規定，將罰金數額修正提高30倍，以增加法律明
    確性，並使刑法分則各罪罰金數額具內在邏輯一致性，與修
    正前之適用結果相同，對於被告而言並不發生有利或不利之
    問題，並非法律變更刑度之條文，自無須新舊法比較，應逕
    行適用修正後之規定。
  ㈣本件檢察官公訴意旨雖認被告如事實欄一所為係犯刑法第224
    條之1、第222條第1項2款之對未滿14歲之女子強制猥褻罪嫌
    。惟按刑法所處罰之違反意願猥褻罪、乘機猥褻罪，係指姦
    淫以外，基於滿足性慾之主觀犯意，以違反被害人意願、乘
    被害人不能或不知抗拒之方法所為，揆其外觀，依一般社會
    通念，咸認足以誘起、滿足、發洩人之性慾，而使被害人感
    到嫌惡或恐懼之一切行為而言，且不以身體接觸為必要，例
    如強拍被害人裸照等足以誘起、滿足、發洩性慾之行為亦屬
    之（最高法院103年度台上字第4527號判決要旨參照）。次
    按刑法之強制猥褻罪，係指姦淫以外，基於滿足性慾之主觀
    犯意，以違反被害人意願之方法所為，揆其外觀，依一般社
    會通念，咸認足以誘起、滿足、發洩行為人之性慾，而使被
    害人感到嫌惡或恐懼之一切行為而言（最高法院107年度台
    上字第4822號判決意旨參照）。查被告自A女後方以雙手環
    抱方式抱住A女（為時約3秒）之行為，固然在客觀上有使一
    般人產生羞恥或厭惡感；然依A女前揭證述內容可知，A女於
    過程中僅有驚嚇之恐懼感，而非帶有性意涵之褻瀆、噁心感
    ，且被告除環抱A女之動作外，並未對A女有其他不當之身體
    接觸或言語等作為，亦未見有何足以刺激或滿足被告性慾之
    行為情狀存在，是被告主觀上是否確有猥褻之動機及意圖，
    即難遽予認定。況依被告所述，其乃因A女對其出言不遜，
    而擬對A女質問何以為此行為等，方出手抓及抱住A女（此部
    分如A女前揭證詞所示，A女確有出言奚落之情形，參他卷第
    82頁），則被告主觀上是否確係基於猥褻犯意而為之，亦屬
    有疑。是被告如事實欄一所示犯行，除該當於強制罪要件外
    ，實難認有何猥褻之主觀犯意存在。
  ㈤是核被告如事實欄一所為，係犯兒童及少年福利與權益保障
    法第112條第1項前段、刑法第304條之成年人故意對少年犯
    強制罪，並應依法加重其刑。公訴意旨認被告上揭所為，係
    涉犯刑法第224條之1、第222條第1項第2款之對未滿14歲之
    女子強制猥褻罪，尚有未洽，惟因該社會基本事實同一，本
    院自得依法變更起訴法條，併予敘明。
  ㈥按依司法院釋字第775號解釋的解釋文及理由意旨，係指構成
    累犯者，不分情節，一律加重最低本刑，於不符合刑法第59
    條所定要件之情形下，致生行為人所受之刑罰超過其所應負
    擔罪責之個案，不符罪刑相當原則、比例原則。於此範圍內
    ，在刑法第47條第1項修正前，為避免發生上述罪刑不相當
    的情形，法院就該個案應裁量是否加重最低本刑；依此，該
    解釋係指個案應量處最低法定刑，又無法適用刑法第59條規
    定減輕之情形，法院應依此解釋意旨裁量不予加重最低本刑
    （最高法院109年度台上字第51號、第247號、第518號、第6
    91號等判決意旨參照）。被告前因酒後駕車公共危險案件，
    經臺灣苗栗地方法院以107年度苗原交簡字第72號判決判處
    有期徒刑4月確定，於108年8月6日易科罰金執行完畢等情，
    有臺灣高等法院被告前案紀錄表在卷可稽，被告於前案有期
    徒刑執行完畢後，理應產生警惕作用，並能因此自我反省，
    惟被告於前案執行完畢後5年以內，故意再犯本案有期徒刑
    以上之罪，為累犯，顯見其對於刑罰之反應力顯然薄弱，本
    案強制罪與前案公共危險罪之罪質、犯罪態樣，固有不同，
    然被告既曾因前案易科罰金執行完畢未滿3個月，即再犯本
    案強制罪之犯行，顯見其對刑罰反應力薄弱，且妨礙被害人
    A女之身心發展，足見被告有其特別惡性，本案縱使依刑法
    第47條第1項之規定加重最低本刑，對於被告之人身自由並
    無因此遭受過苛侵害之虞，亦無違反比例原則，尚無司法院
    釋字第775號解釋所謂加重最低本刑致生行為人所受之刑罰
    超過其所應負擔罪責之情形，為符罪刑相當原則及兼顧社會
    防衛之效果，爰參酌司法院釋字第775號解釋意旨，依刑法
    第47條第1項規定加重其刑，並遞加重之。
三、撤銷改判理由：
  ㈠原審以被告所為如事實欄一所示犯行，罪證明確，而予以論
    罪科刑，固非無見；惟查，被告此部分犯行，該當於兒童及
    少年福利與權益保障法第112條第1項前段，刑法第304條之
    成年人故意對少年犯強制罪，已如前述，原審認係犯對於未
    滿14歲之女子為強制猥褻行為罪，容有未洽；被告上訴請求
    不依累犯加重刑責暨從輕量刑，雖無理由，惟原審判決既有
    上開可議之處，自應由本院予以撤銷改判。
  ㈡爰審酌被告明知A女於被害時係未滿14歲之女子，僅因細故即
    為如事實欄一所為之強制犯行，法治觀念淡薄，所為實非可
    取，且對於A女身心健康與人格發展產生不良影響，並考量
    其犯罪之動機、手段、目的及被告犯後坦承犯行，且於本院
    審理期間已與A女及B女達成民事和解賠償其損害之犯後態度
    ，兼衡被告國中畢業，現為板模工人，未婚、無子女，現仍
    須扶養父親等一切情狀，量處如主文第2項所示之刑，並諭
    知易科罰金之折算標準。
據上論結，應依刑事訴訟法第369條第1項前段、第364條、第299
條第1項前段、第300條，兒童及少年福利與權益保障法第112條
第1項前段，刑法第11條前段、第304條、第47條第1項前段、第4
1條第1項，刑法施行法第1條之1第1項，判決如主文。
本案經檢察官劉偉誠提起公訴，檢察官乙○○到庭執行職務。
中　　華　　民　　國　 110　　年　　3 　　月　　17　　日
            刑事第七庭  審判長法  官  梁  堯  銘
                              法  官  張  智  雄
                              法  官  王  鏗  普

以上正本證明與原本無異。
如不服本判決，應於收受送達後20日內向本院提出上訴書狀，其
未敘述上訴之理由者，並得於提起上訴後20日內向本院補提理由
書（均須按他造當事人之人數附繕本）「切勿逕送上級法院」。
                              書記官  郭  蕙  瑜
中　　華　　民　　國　 110　　年　　3 　　月　　17　　日
附錄本案論罪科刑法條全文：
兒童及少年福利與權益保障法第112條第1項：
成年人教唆、幫助或利用兒童及少年犯罪或與之共同實施犯罪或
故意對其犯罪者，加重其刑至二分之一。但各該罪就被害人係兒
童及少年已定有特別處罰規定者，從其規定。
中華民國刑法第304條
以強暴、脅迫使人行無義務之事或妨害人行使權利者，處3年以
下有期徒刑、拘役或9千元以下罰金。
前項之未遂犯罰之。